ACORDAO-COMPLETO-2289764

ACÓRDÃO 8505/2019 ATA 30/2019 - PRIMEIRA CÂMARA

VISTOS, relatados e discutidos estes autos de embargos de declaração opostos ao Acórdão 9295/2017-TCU-Primeira Câmara,
ACORDAM os Ministros do Tribunal de Contas da União, reunidos em Sessão da Primeira Câmara, diante das razões expostas pelo Relator, em:
9.1. conhecer dos presentes embargos de declaração, em face do preenchimento dos requisitos específicos de admissibilidade previstos nos artigos 32 e 34 da Lei 8.443/1992, para, no mérito, rejeitá-los, mantendo, em seus exatos termos, o Acórdão embargado; e
9.2. dar ciência desta deliberação ao embargante e aos demais interessados.

Tomada de Contas Especial. Convênio celebrado pela Prefeitura Municipal de Pilar (AL). Imputação de debito e aplicação de multa. Embargos de Declaração. Recurso de Reconsideração. Embargos de Declaração.

Primeira Câmara

Prefeitura Municipal de Pilar (AL).

3. Interessados/Responsáveis/Recorrentes:
3.1. Interessado: Ministério do Turismo (vinculador) (CNPJ 05.457.283/0001-19).
3.2. Responsável: Oziel Alves de Barros (CPF XXX.201.584-XX).
3.3. Recorrente: Oziel Alves de Barros (CPF XXX.201.584-XX).

13.1. Ministros presentes: Walton Alencar Rodrigues (Presidente), Benjamin Zymler (Relator), Bruno Dantas e Vital do Rêgo.
13.2. Ministros-Substitutos presentes: Augusto Sherman Cavalcanti e Weder de Oliveira.

BENJAMIN ZYMLER

Ministro Benjamin Zymler.

Cuidam os autos de tomada de contas especial instaurada pelo Ministério do Turismo (MTur) contra o Sr. Oziel Alves de Barros, ex-prefeito do Município de Pilar (AL) , com impugnação total das despesas, em decorrência da não-aprovação das contas relativas ao Convênio MTur/PM de Pilar - AL nº 700449/2008 (peça 1, p. 47 a 80) , que tinha por objeto a realização do "XX Festival do Bagre".
2.	Submetidos os autos ao TCU e promovida a regular instrução processual, foi prolatado o Acórdão 2143/2016-TCU-Primeira Câmara, por meio do qual foram julgadas irregulares as contas do recorrente, condenando-o em débito, no importe de R$ 100.000,00 (cem mil reais) , e aplicando-lhe multa, graduada em R$ 20.000,00 (vinte mil reais) .
3.	Irresignado com o referido decisum, o recorrente inicialmente opôs embargos de declaração, os quais foram conhecidos e rejeitados. Na sequência, foi interposto recurso de reconsideração, cujo provimento foi negado por intermédio do Acórdão 1453/2017-TCU-Primeira Câmara. 
4.	Ainda inconformado, o Sr. Oziel Alves de Barros opôs embargos de declaração ao acórdão que negou provimento ao seu recurso de reconsideração, os quais também foram conhecidos e rejeitados.
5.	Por fim, o ex-Prefeito Município de Pilar (AL) novos opôs embargos de declaração, nos quais alegou que:
	"Ao se compulsar a decisão sob exame, logo de início, se pode constatar que não foi enfrentada a questão correspondente a contradição detectada no item 4 do relatório, uma vez que o recorrente entende que existe a necessidade de haver pronunciamento sobre tal contradição, que inclusive poderia culminar na conclusão da regularidade das contas, ainda que fosse com ressalvas.
	Como dito anteriormente, o que vem sendo defendido pelo recorrente a todo momento é que apesar de não ter conseguido atender plenamente a tudo que foi solicitado pelo Ministério, o que se extrai dos elementos colacionados é que houve a realização do evento, porém, a prestação de contas foi deficiente, o que ensejaria a aprovação das contas com ressalvas, só e só.
	Igualmente não foi enfrentada a questão que diz respeito a que os documentos colacionados tem fé pública e, para se concluir em qualquer outro sentido, deveria haver elementos concretos capazes de desconstituir o conteúdo de tais documentos, o que nem de longo ocorreu, no caso em tela, isso é inquestionável.
	Deste modo, reitera o recorrente que seja dirimida esta contradição, na medida em que, poderá ter reflexo em futuras discussões acerca da matéria, sendo imprescindível ao exercício da ampla defesa e do contraditório que este respeitável Tribunal se pronuncie sobre a questão, de maneira a proporcionar o direito de plena defesa do recorrente.
	Doutra banda, o recorrente entende existir uma obscuridade no fato de, em determinado momento da decisão, constar que o prejuízo alcançou o valor total dos recursos repassados, imputando a responsabilidade ao recorrente, pelo fato deste ter sido gestor do convênio, mas não apresentou qualquer outra motivação.
	Um pouco mais adiante na decisão, restou consignado que foram glosados pela avaliação da equipe técnica, identificando inclusive as bandas e procedimentos entendidos como irregulares, o que também merece esclarecimento através do presente recurso, para os fins já mencionados.
	O fato de terem sido identificadas irregularidades na prestação de contas do recorrente não quer dizer especificamente que não houve a realização do evento, tendo inclusive o recorrente juntado cópias das notas fiscais e dos recibos de pagamento referentes aos serviços que foram efetivamente prestados, isso também é irrefutável.
	Igualmente, é de ser ressaltado que a decisão proferida em sede de Recurso de Reconsideração não enfrentou claramente este ponto, na medida em que simplesmente referendou na íntegra o que foi sugerido pela área técnica, sendo importante também o pronunciamento a este respeito, visto que, ainda que a decisão permaneça tal qual foi proferida, pela desaprovação das contas, os valores realmente devidos poderão vir a ser discutidos posteriormente, inclusive na seara judicial, daí a necessidade de esgotar administrativamente a discussão sobre o tema, para os eventuais desdobramentos que possam vir a ocorrer.
	Neste diapasão, o recorrente entende que existe obscuridade na decisão, mais especificamente no item 5.3 e 5.4, na medida em que, afirma que este não enviou toda a documentação exigida por meio contratual, e que entre os documentos acostados não se pode identificar o nexo de causalidade entre as despesas efetuadas, o serviço prestado e os recursos federais repassados para o Município.
	Com todas as vênias, o recorrente entende que o que se denomina de "insuficiente comprovação da execução física do objeto", não pode por si só culminar na rejeição da prestação de contas, haveria que existir outros elementos concretos que pudesse conduzir a esta conclusão, fundamentando assim a referida decisão.
	Na realidade, no próprio item 5.5, está consignado que existe a impossibilidade de identificação dos recursos financeiros utilizados, se seriam municipais, estaduais, federais ou até mesmo de outro convênio, o que denotaria a possibilidade de desvio de verbas.
	O recorrente entende mais uma vez, que merece ser esclarecido este ponto, visto que, a dotação orçamentária e a conta que fez face ao pagamento é que identificam a origem dos recursos, portanto, tal fato também carece de esclarecimento, haja vista a natureza da discussão de os possíveis reflexos na esfera jurídica deste.
	No item 5.7 da decisão que se pretende ver integrada, consta que a conduta do recorrente caracteriza grave infração a norma legal e conduz a irregularidade das contas, o que data vênia, o recorrente diverge deste entendimento, na medida em que, acredita que deve também se melhor esclarecido, o que se entende por "grave infração a norma legal", posto que, o fato dos elementos colacionados serem insuficientes, não necessariamente fazem com que tenha ocorrido grave infração, isso é muito importante para o deslinde da lide.
	Nos termos que está disposto na decisão, dentre as irregularidades apontadas, não restou definido de forma clara e precisa o que seria grave infração e o que não seria grave infração, de modo que, o recorrente também busca através do manejo do presente recursos que seja definida claramente esta situação, exatamente para possibilitar sua plena defesa.
	REQUERIMENTOS:
	Por todo o exposto, requer o recorrente que sejam conhecidos e providos os embargos de declaração opostos, com o objetivo de integrar decisão invectivada, sanando as obscuridades, contradições e omissões apontadas no bojo destas razões, esclarecendo e complementando o teor desta, tudo em estrita observação aos princípios do contraditório e da ampla defesa, enfim, permitindo que o recorrente possa efetivamente se defender das imputações atribuídas a si."
	É o Relatório.

8.1. Diogo Santos de Albuquerque (4.702/OAB-AL) e outros, representando Oziel Alves de Barros.

Procurador Marinus Eduardo De Vries Marsico.

TOMADA DE CONTAS ESPECIAL. CONVÊNIO. CONTAS IRREGULARES. DÉBITO. MULTA. RECURSO DE RECONSIDERAÇÃO. CONHECIMENTO. DOCUMENTAÇÃO INSUFICIENTE PARA COMPROVAR A REGULARIDADE DA APLICAÇÃO DOS RECURSOS DO CONVÊNIO. APLICAÇÃO DE JUROS E MULTA DEVIDAMENTE FUNDAMENTADA. NEGATIVA DE PROVIMENTO. EMBARGOS DE DECLARAÇÃO. ARGUIÇÃO DE OMISSÕES, CONTRADIÇÕES E OBSCURIDADES. CONHECIMENTO. AUSÊNCIA DE VÍCIOS NA DELIBERAÇÃO. REJEIÇÃO. NOVOS EMBARGOS DE DECLARAÇÃO. ARGUIÇÃO DE OMISSÕES, CONTRADIÇÕES E OBSCURIDADES. CONHECIMENTO. AUSÊNCIA DE VÍCIOS NA DELIBERAÇÃO. TENTATIVA DE REDISCUTIR O MÉRITO DA DECISÃO RECORRIDA. REJEIÇÃO.

TOMADA DE CONTAS ESPECIAL (TCE)

Secretaria de Recursos (SERUR) e Secretaria de Controle Externo de Tomada de Contas Especial (SecexTCE).

Cuidam os autos, originalmente, de tomada de contas especial instaurada pelo Ministério do Turismo (MTur) contra o Sr. Oziel Alves de Barros, ex-prefeito do município de Pilar (AL) , com impugnação total das despesas, em decorrência da não-aprovação das contas relativas ao Convênio MTur/PM de Pilar - AL nº 700449/2008, que tinha por objeto a realização do "XX Festival do Bagre".
2.	Submetidos os autos ao TCU e promovida a regular instrução processual, foi prolatado o Acórdão 2143/2016-TCU-Primeira Câmara, por meio do qual foram julgadas irregulares as contas do ora embargante, que foi condenado em débito, no valor de R$ 100.000,00 (cem mil reais) . Adicionalmente, foi-lhe aplicada a multa prevista no art. 57 da Lei Orgânica do TCU, cujo valor foi estipulado em R$ 20.000,00 (vinte mil reais) .
3.	Irresignado com o referido decisum, o recorrente inicialmente opôs embargos de declaração, os quais foram conhecidos e rejeitados. 
4.	Ato contínuo, foi interposto recurso de reconsideração, o qual foi apreciado por intermédio do Acórdão 1453/2017-TCU-Primeira Câmara, ocasião na qual o Tribunal conheceu do recurso e negou-lhe provimento. 
5.	Ainda inconformado, o Sr. Oziel Alves de Barros opôs embargos de declaração, alegando a existência de contradições, obscuridades e omissões. Esses embargos também foram conhecidos e rejeitados.
6.	Por fim, o ex-prefeito apresentou os presentes embargos de declaração, tendo afirmado que ainda subsistiam contradições, obscuridades e omissões na decisão recorrida.
7.	Preliminarmente, entendo que, uma vez preenchidos os requisitos inerentes à espécie, devem os presentes embargos ser conhecidos. 
8.	Por outro lado, no que concerne ao mérito deste recurso, julgo que não existem contradições, obscuridades ou mesmo omissões a serem sanadas. Nesse sentido, observo que o embargante inicialmente apontou que a deliberação combatida seria contraditória em virtude de não terem sido considerados seus argumentos relacionados à suposta possibilidade de as contas poderem ser julgadas regulares. 
9.	Nesse sentido, o ex-prefeito afirmou que:
	"Ao se compulsar a decisão sob exame, logo de início, se pode constatar que não foi enfrentada a questão correspondente a contradição detectada no item 4 do relatório, uma vez que o recorrente entende que existe a necessidade de haver pronunciamento sobre tal contradição, que inclusive poderia culminar na conclusão da regularidade das contas, ainda que fosse com ressalvas.
	Como dito anteriormente, o que vem sendo defendido pelo recorrente a todo momento é que apesar de não ter conseguido atender plenamente a tudo que foi solicitado pelo Ministério, o que se extrai dos elementos colacionados é que houve a realização do evento, porém, a prestação de contas foi deficiente, o que ensejaria a aprovação das contas com ressalvas, só e só.
	Igualmente não foi enfrentada a questão que diz respeito a que os documentos colacionados tem fé pública e, para se concluir em qualquer outro sentido, deveria haver elementos concretos capazes de desconstituir o conteúdo de tais documentos, o que nem de longo ocorreu, no caso em tela, isso é inquestionável."
10.	Observo que o recorrente pretende promover a rediscussão do mérito desta tomada de contas especial. Ora, os embargos de declaração não se prestam a reinstaurar a discussão do mérito do processo. Visam, noutra linha, a correção de defeitos relativos a omissões, contradições e obscuridades. 
11.	Ademais, lembro que o julgamento pela irregularidade das contas foi adequadamente motivado, sendo explícitas, no voto condutor da deliberação embargada, as razões utilizadas por esta Corte de Contas para que o recurso de reconsideração não fosse provido. Veja-se: 
"9. Com efeito, conforme bem ressaltou a Secretaria de Recursos, o principal óbice identificado por esta Corte de Contas não se referiu à ocorrência do evento, mas à ausência de nexo de causalidade entre os dispêndios incorridos e os recursos federais transferidos com esse fim específico. 
	10. E nesse aspecto específico, forçoso concluir que os argumentos recursais ora apresentados não elidem as irregularidades outrora verificadas, visto que não possuem o condão de vincular os valores destinados ao ente municipal por força do Convênio MTur/PM de Pilar - AL nº 700449/2008 à execução do mencionado evento."
12.	Diante disso, concluo que não há contradição a ser dirimida.
13.	Na sequência, o embargante alegou que:
	"Doutra banda, o recorrente entende existir uma obscuridade no fato de, em determinado momento da decisão, constar que o prejuízo alcançou o valor total dos recursos repassados, imputando a responsabilidade ao recorrente, pelo fato deste ter sido gestor do convênio, mas não apresentou qualquer outra motivação.
	Um pouco mais adiante na decisão, restou consignado que foram glosados pela avaliação da equipe técnica, identificando inclusive as bandas e procedimentos entendidos como irregulares, o que também merece esclarecimento através do presente recurso, para os fins já mencionados.
	O fato de terem sido identificadas irregularidades na prestação de contas do recorrente não quer dizer especificamente que não houve a realização do evento, tendo inclusive o recorrente juntado cópias das notas fiscais e dos recibos de pagamento referentes aos serviços que foram efetivamente prestados, isso também é irrefutável."
14.	De igual modo, em relação a essas alegações do embargante, não vislumbro obscuridades a serem elucidadas. Afinal, o acórdão combatido foi claro ao apresentar o porquê do julgamento pela irregularidade das contas, destacando a ausência do necessário nexo de causalidade entre os recursos recebidos em virtude do Convênio e os dispêndios realizados para a concretização do evento. 
15.	No tocante aos argumentos subsequentes, relacionados à suposta obscuridade existente nos itens 5.3 e 5.4 do relatório que embasou o acórdão vergastado, novamente observo a intenção de rediscutir o mérito processual em recurso que não se presta a esse fim. 
16.	Com efeito, traz o recorrente argumentos buscando refutar o entendimento de que não houve demonstração adequada do referido nexo de causalidade ao pontuar, de modo expresso, que diverge do entendimento constante da instrução que foi elaborada pela Secretaria de Recursos deste Tribunal. 
17.	Por fim, o embargante alegou que não estariam claramente definidas quais condutas constituiriam grave infração à norma legal, o que caracterizaria uma omissão. Na verdade, esse vício não ocorreu, uma vez que foi declarado expressamente no voto condutor da decisão vergastada que o recorrente deveria ter prestado contas contendo documentação hábil para comprovar a correta aplicação dos recursos, em atenção ao que prescrevem os arts. 70, parágrafo único, da Constituição Federal e 93 do Decreto-Lei nº 200/1967.
18.	Por oportuno, reitero que a jurisprudência pacífica no âmbito desta Corte de Contas aponta no sentido de que o ônus de comprovar a regularidade integral na aplicação dos recursos públicos compete ao gestor, por meio de documentação consistente, que demonstre cabalmente os gastos efetuados, bem assim o nexo causal entre estes e os recursos repassados, o que não ocorreu nos presentes autos. 
19.	Com fulcro nessas considerações, julgo que foram explicitamente registradas as condutas impugnadas e as normas não observadas. 
	
	Diante do acima exposto e considerando que não existem omissões, obscuridades ou mesmo contradições no aresto embargado, voto por que o Tribunal adote o acórdão que submeto à deliberação dessa Primeira Câmara.
TCU, Sala das Sessões Ministro Luciano Brandão Alves de Souza, em 27 de agosto de 2019.
BENJAMIN ZYMLER 
Relator